【裁判字號】    92,訴,511
【裁判日期】    921216
【裁判案由】    分割共有物
【裁判全文】
臺灣雲林地方法院民事判決  九十二年度訴字第五一一號
    原      告    甲○○
                  丙○○
    訴訟代理人
    被      告    己○○      .
                  丁○○      .
                  戊○○      .
                  乙○○      住台北縣永和市○○路三九巷四弄八號五樓
    右四人共同    簡承佑律師
    訴訟代理人    李佳蓉律師
右當事人間請求分割共有物事件，本院於民國九十二年十二月二日言詞辯論終結，判
決如左：
    主    文
兩造共有坐落雲林縣水林鄉○○段三六七地號，地目建，面積○‧○六一三四一公頃
、同段三六八地號，地目建，面積○‧○六九四○七公頃之土地，其分割方法如附圖
甲案所示，即：編號甲面積○‧○三二六八七公頃分歸原告甲○○、丙○○共同取得
，並按原應有部分比例保持共有；編號乙面積○‧○九八○六一公頃分歸被告己○○
、丁○○、戊○○、乙○○共同取得，並按原應有部分比例保持共有。
訴訟費用由兩造按原應有部分比例負擔。
    事    實
甲、原告方面：
  一、聲明：兩造共有坐落雲林縣水林鄉○○段三六七地號，地目建，面積○‧○六
            一三四一公頃、同段三六八地號，地目建，面積○‧○六九四○七公頃
            之土地，准予依附圖乙案為合併分割。
  二、陳述：
    （一）坐落雲林縣水林鄉○○段三六七、三六八地號土地為兩造所共有，應有部
          分各如附表所示。兩造並無訂立不分割之特約，亦無因使用之目的致不能
          分割之情形，因共有人間無法達成協議分割，爰依法請求分割。
    （二）系爭土地東南西三面均面臨道路，其中附圖乙案編號甲部分之土地面臨八
          公尺寬之道路，以最小面寬三點五公尺計算，深度必須達十四公尺方符合
          建築法令之規定。而依據附圖甲案所示之分割方法，編號甲部分之土地深
          度僅有九公尺，勢必無法順利取得建築執照，顯失公平。
  三、證據：提出土地登記謄本、雲林縣都市計劃土地使用分區證明書為證。
乙、被告方面：
  一、聲明：同意依照附圖甲案為分割。
  二、陳述：依原告主張之附圖乙案分割方案，則被告所有位於系爭土地北方之建物
            勢遭拆除，且分割後取得之土地呈現有缺角狀態，日後勢必無法妥善利
            用。反觀附圖甲案，兩造各自取得之土地形狀完整，且面臨道路，出入
            無礙，亦無須拆除建物，實為最佳之分割方案。
丙、本院依職權履勘現場並囑託雲林縣北港地政事務所繪製土地複丈成果圖。
    理    由
一、原告主張坐落雲林縣水林鄉○○段三六七、三六八地號土地為兩造所共有，應有
    部分各如附表所示，共有人間並無不予分割之協定，亦無因物之使用目的不能分
    割之情形等情，業據其提出土地登記謄本為證，復為被告所不爭執，堪信真實。
二、各共有人得隨時請求分割共有物，但物之使用目的不能分割或契約訂有不分割之
    期限者，不在此限。共有物之分割，依共有人協議之方法行之，分割方法不能協
    議決定者，法院得因任何共有人之聲請，命為左列之分配：一、以原物分配於各
    共有人。二、變賣共有物，以價金分配於各共有人，民法第八百二十三條第一項
    、第八百二十四條第一項、第二項分別定有明文。系爭土地既無不得分割之情形
    ，共有人間亦無不分割之特約，又無法達成協議分割之共識，則原告依上開規定
    ，請求裁判分割，為有理由，應予准許。
三、裁判分割共有物訴訟，為形式之形成訴訟，其事件本質為非訟事件，故法院定共
    有物之分割方法，雖應斟酌當事人之聲明、共有物之性質、經濟效用及全體共有
    人之利益等公平決之，然不受當事人聲明之拘束。本院審酌兩造請求之分割方案
    及上開土地之性質、經濟效用及公平原則，認應採取如附圖甲案為分割方法，茲
    敘明理由如下：
    （一）查兩造共有之系爭土地上如卷附北港地政事務所九十二年七月二十四日複
          丈成果圖所示，編號Ｇ部分為原告所有磚造鐵皮頂房屋，編號Ａ則為被告
          所有磚造瓦頂平房，此經本院至現場履勘屬實，有本院所製作之勘驗筆錄
          暨現場照片在卷可稽。
    （二）本件原告請求原物合併分割，而系爭土地依原物分割，並無困難。又現行
          法令雖無合併裁判分割之規定，但亦無禁止之明文。是在共有人及其應有
          部分相同，而各共有土地又連接一處，使用目的均相同之情形下，基於物
          盡其用之經濟效能，實務上准許共有人就毗連之數宗土地訴請裁判合併分
          割。本件系爭二筆土地，彼此相連，共有人及其應有部分相同，且均屬建
          築用地，自應合併定分割方法，方有助於土地之最佳利用。
    （三）原告甲○○、丙○○二人及被告己○○、丁○○、戊○○、乙○○四人欲
          保持共有之意願，使其分割後仍保持共有。
    （四）系爭土地東西南三面均面臨道路，則依附圖甲案分割，兩造各自取得之土
          地不僅與應有部分折算面積相當，且形狀方正，又均能面臨道路，一則無
          礙交通之便利，一則對於分割後各筆土地之價值差距不大。
    （五）依原告主張之附圖乙案，則被告分歸取得之土地呈現Ｌ形狀，地形不夠方
          整，有礙土地之整體利用，實非妥善之分割方案。雖原告稱依附圖甲案，
          將致其分歸取得之土地深度未達十四公尺而無法建築云云。但查：直轄市
          、縣（市）（局）政府應視當地實際情形規定建築基地最小面積之寬度及
          深度；建築基地面積畸零狹小不合規定者，非與鄰接土地協議調整地形或
          合併使用，達到規定最小面積之寬度及深度，不得建築。建築法第四十四
          條定有明文。又台灣省畸零地使用規則所稱之面積狹小之基地，在甲乙種
          建築用地，正面路寬超過七公尺至十五公尺者，係指建築基地之最小寬度
          未達三點五公尺，或最小深度未達十四公尺者而言。但建築基地如臨接二
          條以上道路，起造人得選擇任一道路為面前道路，此時分別以任一道路為
          面前道路或以任一方位量距，其寬度及深度達到前述所定最小寬度及深度
          之標準以上者，即不必與相鄰土地合併使用。台灣省畸零地使用規則第三
          條、第五條第一項、第三項亦定有明文。本件依附圖甲案，則原告分歸取
          得之編號甲部分土地東面與南面均鄰接道路，依前述台灣省畸零地使用規
          則第五條第一項、第三項規定，原告自得選擇南面之道路為面前道路，且
          以此道路境界線至該基地後側境界線垂直距離之最小值絕對超過法定最小
          深度十四公尺，此亦經原告於九十二年八月十二日呈報分割方案中自承「
          ‧如果依照被告九十二年七月十七日答辯狀所主張之分割方法（即附圖甲
          案），甲部分呈長條形面寬固有三十多公尺」等語。足認附圖甲案編號甲
          部分之土地並非畸零地甚明。
四、系爭土地原告二人之應有部分，雖經訴外人彰化商業銀行股份有限公司西螺分行
    聲請本院假扣押，並經本院函請北港地政事務所辦理假扣押查封登記乙情，有原
    告所提之上開土地登記謄本在卷可參。按債務人就查封物所為移轉、設定負擔或
    其他有礙執行效果之行為，依強制執行法第五十一條第二項規定，僅對於債權人
    不生效力而已，並非絕對無效；裁判分割，既係法院基於公平原則，決定適當之
    方法分割共有物，自不發生有礙執行效果之問題，債權人即不得對之主張不生效
    力；且債務人之應有部分，經實施查封以後，因裁判分割，其權利即集中於分割
    後之特定物，此為債務人原有權利在型態上之變更，當為查封效力之所及，於假
    扣押亦無影響。是系爭土地原告之應有部分，雖經假扣押查封登記，仍無不准分
    割之法律上理由，併此敘明。
五、據上論結，本件原告之訴為有理由，依民事訴訟法第八十條之一、第八十五條第
    一項但書，判決如主文。
中      華      民      國    九十二    年     十二     月     十六     日
                                臺灣雲林地方法院民事第一庭
~B法      官  鍾貴堯
右正本證明與原本無異。
如不服本判決，應於本判決送達後二十日內向本院提出上訴狀。（須附繕本）
中      華      民      國    九十二    年     十二     月     十六     日
~B法院書記官  張雅如
  ┌───────────────────────────┐
  │附表                      東陽段三六七、三六八地號土地│
  ├──────────┬────────────────┤
  │共有人名稱          │          應有部分              │
  ├──────────┼────────────────┤
  │甲○○              │          八分之一              │
  ├──────────┼────────────────┤
  │丙○○              │          八分之一              │
  ├──────────┼────────────────┤
  │己○○              │          九六分之二一          │
  ├──────────┼────────────────┤
  │丁○○              │          九六分之二一          │
  ├──────────┼────────────────┤
  │戊○○              │          九六分之二一          │
  ├──────────┼────────────────┤
  │乙○○              │          九六分之九            │
  └──────────┴────────────────┘


司法院資訊處製作；財團法人民間司法改革基金會備份。
